臺灣桃園地方法院民事判決
110年度建字第110號
原      告  立泰金屬工程有限公司

法定代理人  魏薇珍  

訴訟代理人  李彥鋐  
            楊逸民律師
被      告  冠嘉興業有限公司


法定代理人  陳建成  
訴訟代理人  湯偉律師  
上列當事人間請求給付工程款事件，於民國111年2月22日辯論終
結，本院判決如下：
    主  文
原告之訴及假執行之聲請均駁回。
訴訟費用由原告負擔。
    事實及理由
一、原告主張：
　㈠訴外人周蒼淵於民國(下同) 109年8月18日陌生拜訪原告位於
    中壢區辦公室，其自稱為被告公司負責人陳建成之代理人，
    並言被告現承作和悅建設有限公司（下稱和悅公司）「和悅
    峰景」建案之工程，被告擬將其中之隔柵欄杆、金屬大門、
    採光罩等鐵件工程(以下簡稱系爭工程)發包他人，並請原告
    予以報價單。雖周蒼淵當日自稱是為被告尋找下包商，且多
    次表明被告負責人陳建成是他的老大，並陳稱工程是被告直
    接發包，但由於周蒼淵當天出具的是巨茂營造有限公司（下
    稱巨茂公司）工務經理的名片，因此，原告資深經理李彥鉉
    仍依照原告内部作業慣例暫將巨茂公司登載於報價單的客戶
    名稱欄位上，並同時請周蒼淵於該報價單上親筆寫下「冠嘉
    陳先生」五字 ，以代表雙方共同理解本案是由被告委案。
  ㈡周蒼淵於109年8月簽署報價單且於同月27日支付部分訂金新
    台幣(下同)5萬現金後，原告即進場開工，同年9月3日周蒼
    淵以被告為發票人之10萬元支票支付部分訂金，其後，於同
    年9月周蒼淵又追加工程且簽認第二份估價單，該時因被告
    仍未與原告簽署紙本合約，故原告基於前後估價單為同一建
    案同一定作人之關係，仍以巨茂公司為第二份估價單定作人
    。
　㈢原告從109年8月下旬進場開工至同年10月，多次透過周蒼淵
    催促被告給付本件工程款，周蒼淵頻頻推延，遲至同年10月
     29日及11月6日方再支付部分訂金，並同時請原告開立以被
    告為買受人抬頭之10月發票，被告對於原告開立以被告為買
    受人之10月統一發票，已依法向國稅局申報，自可推定被告
    為原告之交易相對人。又周蒼淵自109年11月後再多次以被
    告為發票人之支票支付應付貨款，且經原告開立以被告為付
    款人之收據，至110年2至6月間，被告公司負責人陳建成更
    兩次親至原告公司催促原告儘速施作，並遞交其名片給原告
    ，亦曾對原告資深經理李彥鉉表明「周A (即周蒼淵）全權
    代表我」（台語），同年4月26日更與原告公司法定代理人
    之配偶加入LINE好友，並以LINE簡訊交待施工事宜，使原告
    對於被告為本件工程定作人且周蒼淵為被告代理人一事更深
    信不疑。於110年6月周滄淵追加第二次工程並簽認第三份估
    價單，總工程款累計達2,835,000元。
  ㈣本件承攬工程已於110年8月份經業主驗收完成，但被告於110
    年2月17日以支票（同年4月30日兌現）支付最後一筆款項後
    ，尾款仍有915,000元未支付原告，經多次催討未果，爰先
    位依承攬契約之法律關係請求被告支付剩餘工程款；備位依
    表見代理之規定，主張被告應負授權人之責任。並聲明::⑴
    被告應給付原告915,000元，及自110年10月1日起至清償日
    止，按年息百分之五計算之利息。⑵訴訟費用由被告負擔。⑶
    願供擔保，請准宣告假執行
二、被告則以：
　㈠被告是將業主和悅公司之大門/雨遮/鋁格柵之工程承包給碩
    皇工程有限公司(以上稱碩皇公司)，並經該公司開立估價單
    ，而且被告也按期付款給該公司，被告並已付清對碩皇公司
    之工程款項，被告與原告間並無任何契約關係。原告所提證
    物二、三之估價單其中客戶名稱是寫「巨茂」，已自認其簽
    約的對象是巨茂公司，尚與被告無關。
　㈡又原告主張周蒼淵為被告之代理人、被告法定代理人向原告
    資深經理表明「周A全權代表我」等一切表見代理之情事，
    被告特予否認。且原告所提原證一名片也是巨茂公司、康保
    企業有限公司，並無任何有關被告公司為名的名片及字樣，
    而原證二有關「冠嘉陳R」之部分也不知是由何人所書寫，
    由肉眼即可看出應非周蒼淵所書寫外，而且也不是被告法定
    代理人書寫，被告亦否認其真正，因此證物二也不足證明有
    表見代理的事實。
　㈢又營建工程有俗稱「跳開發票」，於營建工程實務上仍然常
    見，但不能因此即謂統一發票買受人欄上所記載之買受人有
    表見之事實，而應負授權人責任，仍應視其客觀上有無其他
    表見外觀存在及當事人綜上間之主觀期待而定。本件原告所
    提證物四之發票是碩皇公司交由被告，也只是因為工程實務
    上會以跳開發票來達節稅目的所為，另外被告已支付260萬
    元的工程款給碩皇公司，而由證物四的發票金額也只有46萬
    元，與被告已支付與碩皇公司工程款相差甚大，可證證物四
    之發票只是工程慣例跳開發票而已，亦無法以證物四的發票
    來證明有表見代理之事實。
  ㈣又就原證五、六之支票部分，由被證一可以證明是被告交付
    支票用來給付對碩皇公司之工程款，並不是被告直接給付原
    告，而且證物五票據本來即具有流通性，被告以該票據給付
    給碩皇公司，碩皇公司用以支付其承攬的廠商，也與原告無
    關，另證物六的部分並非被告所書寫，被告也從未見過看收
    據 ，亦無從以證物五、六來證明有表見代理之事實。
  ㈤另就證物七之部分其上載育丞工程行也與被告無關，反而由
    該證物七可以證明原告與其他公司或人員簽訂承攬契約與被
    告無關。另證物八之照片，只是工程地點的照片，無法證明
    有表見代理之事實，證物九及證物十是原告自行製作，另由
    證物十來看是寫巨茂訂金反可證與被告無關，另其他有寫冠
    嘉訂金更是原告自行書寫，被告特予否認，至被告所提原證
    11只是名片一張，無法以該名片來證明被告表見代理一事，
    而本件工程應於109年底要完工，業主也急於要請使用執照
    ，工期已有所延誤，所以被告才會找碩皇公司的周滄淵處理
     ，也才知道其將該工程又轉包給原告，自然一併要催促承
    攬商及次承攬商一併盡快完工，實為正常，故不得以原證12
    來證明雙方有合約及被告有表見代理一事等語資為抗辯。並
    聲明：原告之訴駁回；訴訟費用由原告負擔；如受不利判決
    ，願供擔保請准宣告免假執行。
三、本件兩造主要之爭執，在於兩造間是否存在承攬契約之法律
    關係？如兩造間不成立承攬契約，被告對於原告是否應負表
    見代理授權人之責任？即被告是否應給付原告尚未清償之工
    程尾款915,000元？分述如下：
　㈠按當事人主張有利於己之事實者，就其事實有舉證之責任，
    民事訴訟法第277 條前段定有明文。原告主張承攬關係存在
    ，應就承攬契約確已成立之事實，負舉證責任，若其先不能
    舉證，則被告就其抗辯事實即令不能舉證，或其所舉證據尚
    有疵累，亦應駁回原告之請求。本件原告主張兩造間有承攬
    契約關係存在等情，為被告所否認，自應由原告先就承攬契
    約確已成立之事實，負舉證責任。經查：
　⒈原告固提出估價單及工程報價單各1件為證(詳原告附件二、
    三，以下原告附件均改稱原證)，惟其上客戶名稱分別係載
    稱：「巨茂營造；聯絡人周先生」或「巨茂」等字樣，則原
    告之客戶顯非被告公司；雖上開估價單上名稱及規格欄下方
    另載有；「冠嘉陳」之字樣，惟原告已自承係訴外人周滄淵
    所填載，亦難證明被告有與原告成立系爭工程承攬契約之合
    意。又原告另提出110年6月周滄淵追加第二次工程時所簽認
    之第三份估價單（詳原證七)，惟其上客戶名稱係載稱：「
    育丞工程行」，聯絡人則載為「周滄淵」，亦均與被告公司
    無關，是顯無法證明兩造間成立承攬契約。
　⒉原告又主張被告對於原告開立以被告為買受人之10月統一發
    票，已依法向國稅局申報，自可推定被告為原告之交易相對
    人。及周蒼淵自109年11月後再多次以被告為發票人之支票
    支付應付貨款，且經原告開立以被告為付款人之收據等情，
    固據原告提出買受人為被告之統一發票1件、發票人為被告
    之支票6件及貨款訂金收據1件為證。惟按次承攬人要求再承
    攬人逕以原始承攬人為買受人開立統一發票，資為再承攬人
    向次承攬人領取轉包工程款之憑證，並供作原始承攬人報稅
    核帳之憑證，即俗稱「跳開發票」，在營建工程實務上仍屬
    常見。本件被告辯稱上開發票是碩皇公司交由被告，也只是
    工程實務上以跳開發票來達節稅目的所為等語，尚與工程常
    情相符，則原告即不能僅以被告曾持原告開立以被告為買受
    人之統一發票向國稅局申報，即主張兩造間有系爭承攬契約
    存在；另支票本身即具有流通性，訴外人周滄淵持上開被告
    為發票人之支票給付原告訂金或貨款，屬商業上支票流通之
    常態事實，原告並未舉證證明上開支票係被告直接簽發給付
    原告訂金或貨款，尤難以其自周滄淵收受上開支票逕認定兩
    造間有成立系爭承攬契約之合意。至原告所提貨款訂金收據
    1件，雖載有：「茲收訖冠嘉興業有限公司周滄淵君支付…」
    等字樣，惟該收據係原告單方面所製作，仍不能證明兩造間
    成立系爭承攬契約。
　⒊綜上，原告既不能證明兩造間成立系爭承攬契約，則原告依
    承攬契約請求被告給付尚未清償之工程尾款915,000元，即
    無理由。又原告既已不能證明兩造間成立承攬契約，則其另
    請求訊問碩皇公司負責人游輝古，以證明被告所辯系爭工程
    係發包予碩皇公司不實云云，揆諸前開說明，即無調查必要
    ，併予敘明。
　㈡次按由自己之行為表示以代理權授與他人，或知他人表示為
    其代理人而不為反對之表示者，對於第三人應負授權人之責
    任，固為民法第169條所規定，然此所謂由自己之行為表示
    以代理權授與他人，必須本人有具體可徵之積極行為，足以
    表見其將代理權授與他人之事實，方足當之。倘無此事實，
    即不應令其對第三人負授權人之責任。而民法第169條後段
    所謂知他人表示為其代理人而不為反對之表示者，係指知他
    人表示為其代理人而與相對人為法律行為時，原即應為反對
    之表示，使其代理行為無從成立，以保護善意之第三人，  
    竟因其不為反對之意思表示，致第三人誤認代理人確有代理
    權而與之成立法律行為，自應負授權人之責任者而言。如於
    法律行為成立後，知其情事而未為反對之表示，對業已成立
    之法律行為已不生影響，自難令負授權人責任。（最高法院
    100年度台上字第596號判決意旨參照）。經查：
　⒈原告主張周蒼淵拜訪原告當日自稱是為被告尋找下包商，且
    多次表明被告負責人陳建成是他的老大，並陳稱工程是被告
    直接發包等語，惟為被告所否認，而原告就此除了提出上開
    估價單上名稱及規格欄下方另載有：「冠嘉陳」之字樣（原
    告已自承係訴外人周滄淵所填載）外，並未進一步舉證證明
    被告有何具體可徵之積極行為，足以表見其將代理權授與周
    滄淵之事實，反而是依原告所提之前開估價單及工程報價單
    (詳原證二、三及七)，其上客戶名稱分別係載稱：「巨茂營
    造」、「巨茂」及「育丞工程行」，均非被告公司，業如前
    述，則原告主張被告有將其代理權授與周滄淵之事實，應負
    授權人之責任云云，即非可採。
　⒉原告又主張被告公司負責人陳建成兩次親至原告公司催促原
    告儘速施作，並遞交其名片給原告，亦曾對原告資深經理李
    彥鉉表明「周A (即周蒼淵）全權代表我」（台語）；同年4
    月26日更與原告公司法定代理人之配偶加入LINE好友，並以
    LINE簡訊交待施工事宜等情，固據提出被告公司法代陳建成
    之名片、LINE通訊軟體對話截圖各1件為證（詳原證11、12
    ），惟為被告所否認，並辯稱：因系爭工程業主急於要請使
    用執照，工期已有所延誤，所以被告才會找碩皇公司的周滄
    淵處理，也才知道其將該工程又轉包給原告，自然一併要催
    促承攬商及次承攬商盡快完工等語。查原告主張被告公司法
    定代理人陳建成曾對原告資深經理李彥鉉表明「周A (即周
    蒼淵）全權代表我」（台語）等情，惟並未舉證以實其說，
    尚難遽信。又按一般工程實務上層層轉包係普遍存在之現象
    ，原承攬人如發現工程延誤，為加速工程進度，直接催促次
    承攬人或一併催促再承攬人，亦屬常有之事，準此，本件被
    告催促施工，有可能係直接催促次承攬人；亦有可能係知悉
    系爭工程另有再承攬人後，一併催促再承攬人儘速施工。查
    原告所提之前開LINE通訊軟體對話截圖，並無法證明被告公
    司負責人陳建成係以原告為次承攬人予以催促施工，亦未進
    一步舉證證明被告公司負責人陳建成親至原告公司催促原告
    儘速施作，究係以原告為次承攬人或再承攬人予以催促施工
    ，即不能以被告公司法定代理人曾向原告催促施工，即推論
    被告明知周滄淵表示為其代理人而不為反對之表示。
　　此外，原告並未另行舉證證明被告有明知周滄淵表示為其代
    理人而不為反對之表示之事實，則其主張被告應負授權人之
    責任云云，亦不足採。
　⒊至原告另主張被告有持原告開立以被告為買受人之10月份統
    一發票向國稅局申報，及原告持有被告為發票人用以支付貨
    款之支票，被告亦應負表見代理授權人之責任云云，惟上開
    發票係周倉淵將原告逕以被告為買受人開立之統一發票，作
    為其向被告領取轉包工程款之憑證，而被告持以報稅核帳，
    即營建工程實務上常見之跳開發票，業如前述，則在被告無
    其他表見外觀之行為下，自不能據此主張被告應負表見代理
    之授權人責任。另支票本身具有流通性，訴外人周滄淵持上
    開被告為發票人之支票給付原告訂金或貨款，屬商業上支票
    流通之常態事實，亦如前述，原告既未另行舉證證明被告有
    其他表見外觀之事實，則其主張被告應負表見代理之授權人
    責任，亦無可採。
四、綜上所述，原告依承攬契約及表見代理之法律關係，請求被
    告給付未清償之工程尾款915,000元，及自110年10月1日起
    至清償日止，按年息百分之五計算之利息，為無理由，不應
    准許。其假執行之聲請亦失所附麗，應併予駁回。
五、本件事證已臻明確，兩造其餘之攻擊或防禦方法及所用之證
    據資料，經本院斟酌後，認均不足以影響本判決之結果，爰
    不逐一論列，附此敘明。
六、據上論結，本件原告之訴為無理由，依民事訴訟法第78條，
    判決如主文。
中　　華　　民　　國　　111 　年　　3 　　月　　11　　日
                  民事第一庭    法　官　林春長
以上正本證明與原本無異。
如對本判決上訴，須於判決送達後20日內向本院提出上訴狀。
如委任律師提起上訴者，應一併繳納上訴審裁判費。
                                書記官  魏里安
中　　華　　民　　國　　111 　年　　3 　　月　　11　　日